臺北高等行政法院判決
　　　　　　　　　　　　　　　　　　 96年度簡字第00338號
原　　　告　甲○○
訴訟代理人　乙○
被　　　告　財政部臺北市國稅局
代　表　人　凌忠嫄（局長）
上列當事人間因綜合所得稅事件，原告不服財政部中華民國96年
3 月3 日台財訴字第09600042060 號訴願決定，提起行政訴訟。
本院判決如下：
    主  文
原告之訴駁回。
訴訟費用由原告負擔。
　　事  實
一、事實概要：原告93年度綜合所得稅結算申報，原列報其捐贈
    圖書予台北市立圖書館之捐贈扣除額520,060 元，經被告查
    核結果，以原告未能提示捐贈書籍購入憑證，遂按行政院主
    計處核定財物標準分類中什項設備分類明細表圖書設備使用
    年限5 年，計算書籍殘值86,677元〔計算式：520,060/(5+1
    ) ＝86,677〕，核定列舉捐贈扣除額為86,677元，補徵應納
    稅額130,134 元。原告不服，申經復查結果，未獲變更，提
    起訴願亦經決定駁回後，而提起本件行政訴訟。
二、兩造聲明：
　　(一)原告聲明：
      1.訴願決定、復查決定及原處分均撤銷。
      2.被告應退還原告已補繳之稅款130,134元及行政救濟加
        計之利息712元。
      3.被告應給付原告30,000元作為損失補償。
　　(二)被告聲明：駁回原告之訴。
三、兩造之爭點：
　　(一)原告主張之理由：
      1.台北市立圖書館所發收據函原只記載捐贈書籍2,238 冊
        ，價值金額記於附件清單，依被告要求取得價值金額列
        入正文之收據函所記定價即為書籍價值金額520,060 元
        被告以定價非價值為由要求原始購書憑證，但因所得稅
        法無捐贈金額需附原始購入憑證證明之規定，原告捐贈
        之購入憑證均未保存故無法提出。再者，被告使用之行
        政院財物標準分類法94年修訂版，開宗明義說明係就政
        府機關及公營事業機構所使用之財物與物品為適用對象
        ，而原告為自然人，自然人私人所有財物當然非此法所
        能規範。又此法適用在使用過之財物及物品，計算殘餘
        價值，原告捐贈之書籍均為全新購入，以未用過之新書
        用來贈與圖書館價值自為原價，何有殘餘價值之說。
      2.原告申報捐贈書籍價值真實並未虛報，可由提出之三家
        書商之購書估價單證明，又檢視贈書清單所列書籍中四
        史，芥子園畫譜，施公案，萬病回春等雖均為早年出版
        之書，但其價值絕不能因此而認定須以殘餘價值計，否
        則千年前出版之四書五經及百年前出版之紅樓夢、三國
        演義等古典文學著作均只能以殘餘價值計價，千百年後
        之今日所有古典名著該都毫無價值，此論點任何司法機
        關及個人均無法接受。再者請檢視清單書籍之價值，每
        本由40元起至400 元皆有，比較三估價單所列各書價格
        可知價值合理並無造假虛列之事。另由估價單中所列大
        量購買折扣在70% 至80% 之間得知無法以16% 價位購書
        ，益證被告之價值認定違反一般社會常理。況出版時間
        早並不代表售價即必需低，因早期出版之優良書籍，於
        90年代再印刷書籍之售價須由當時物價決定，而非該書
        首次出版印售時售價，此為市場價值判定需知。
      3.又原告之訴訟代理人於88年捐贈書籍予海軍總部與國防
        部總政治作戰部，89年贈書予僑務委員會，均以受贈者
        之收據證明價值金額得以合法由北市國稅局承認並全額
        接受申報之列舉扣除額，當時並未遭要求購入憑證證明
        ，由當時至今，所得稅法並未增加捐贈價值金額需購入
        憑證之規定，受捐獻之機構亦皆為稅法規範中不受捐贈
        金額限制之國防勞軍相關及政府機構，被告現始推翻自
        身立場，顯無理由。
      4.另被告答辯中稱原告購書必有資金流程可供核對，原告
        為個人而非政府或營業機構，不知有何資金流程可言。
        被告復稱台北市立圖書館並無進行鑑價機制，究其原因
        在於依法不必列入財產帳故未行之，而非否定受贈書籍
        價值為收據記載之價值金額，若需鑑價，其做法亦同原
        告，即向公正獨立之第三者書商取得估價單以行鑑價。
    (二)被告主張之理由：
      1.查原告93年度綜合所得稅結算申報，以其所有圖書捐贈
        予臺北市立圖書館，列報捐贈扣除額520,060 元，被告
        以原告未能提示捐贈書籍購入憑證，遂按行政院主計處
        核定財物標準分類中什項設備分類明細表圖書設備使用
        年限5 年，計算書籍殘值86,677元〔計算式：520,060
        / (5+1)86,677 〕，核定列舉捐贈扣除額為86,677元，
        並無不合。
      2.次查，納稅義務人對政府之捐獻，其扣除額因不受金額
        之限制，惟所捐為物品者，其價值仍應由稽徵機關核實
        認定。原告93年度綜合所得稅結算申報，以其所有50年
        至80年間出版之圖書捐贈予臺北市立圖書館，列報捐贈
        扣除額，主張所捐贈書籍價值為520,060 元，惟原告無
        法提示捐贈書籍購入憑證。又原告所提示書商估價單，
        其上所載書籍之出版日期、數量及書目等均與其所捐贈
        之書籍資料有間。另參諸社會一般經驗法則，一般書籍
        之價格會因出版年份、購進廠商而有差異，況原告所捐
        贈之書籍均為50至80年間出版，並高達32,447冊，其向
        黎明、弘雅及台灣商務印書館等公司查詢之估價單所載
        書目出版日期均非如原告所捐贈之年代久遠，購書數量
        亦與原告捐贈數有間，原告既主張其所捐贈書籍均係全
        新購入一次捐贈，則必有相關購入資料及資金流程可供
        核對，原告既無法提示客觀證明資料以證其主張系爭捐
        贈書籍之價值確如其定價一事為真實，則系爭捐贈金額
        自應由稽徵機關實認定。
      3.從而，被告以系贈書籍既捐贈予政府機關，乃依據行政
        院主計處核定財物標準分類中什項設備分類明細表圖書
        設備使用年限5 年，計算書籍殘值86,677元，核定原告
        列舉捐贈扣除額86,677元，尚屬合理。至原告訴稱應依
        臺北市立圖書館所查明該批書籍之價值（定價）認定乙
        節，經查臺北市立圖書館96年1 月10日北市圖採字第09
        630016700 號函，稱該館並無針對圖書進行鑑價之機制
        ，故無法提供鑑價資料，原告顯有誤解。
　　理  由
一、本件原告起訴時，被告之代表人為許虞哲，嗣於訴訟中變更
    為凌忠嫄，茲據新任代表人具狀聲明承受訴訟，經核無不合
    ，應予准許。又原告不服被告核定補徵應納稅額130,134 元
    ，而提起本件撤銷訴訟，因其爭執之稅額未逾200,000 元，
    依行政訴訟法第229 條第1 項第1 款、第2 項規定及司法院
    92年9 月17日（92）院台廳行一字第23681 號令，本件應適
    用簡易訴訟程序，爰不經言詞辯論，逕為判決，合先敘明。
二、按「按前3 條規定計得之個人綜合所得總額，減除左列免稅
    額及扣除額後之餘額，為個人之綜合所得淨額：…二、扣除
    額：納稅義務人就下列標準扣除額或列舉扣除額擇一減除外
    ，並減除特別扣除額：……(二)列舉扣除額：1.捐贈：對於教
    育、文化、公益、慈善機構或團體之捐贈總額最高不超過綜
    合所得總額20% 為限。但有關國防、勞軍之捐贈及對政府之
    捐獻，不受金額之限制。」行為時所得稅法第17條第1 項第
    2 款第2 目第1 小目定有明文。
三、本件原告93年度綜合所得稅結算申報，以其所有圖書2238冊
    捐贈予臺北市立圖書館，列報捐贈扣除額520,060 元，僅提
    出台北市立圖書館出具之書函，並未提出其取得上開書籍之
    成本支出等情，為兩造所不爭，並有原告前開結算申報書及
    台北市立圖書館前開94年5 月24日北市圖採字第0943043950
    2 號函、95年3 月28日北市圖採字第09530242402 號附原處
    分卷第14、15、38、41、42頁可稽，堪信為真實。故本件之
    爭執，在於被告依主計處核定財物標準分類規定圖書設備使
    用年限5 年，計算上開書籍殘值核定原告之捐贈扣除額，於
    法是否有據？
四、經查：
    (一)按前揭所得稅法第17條第1 項第2 款第2 目第1 小目規定
      之意旨，係鑑於個人對教育、文化、公益、慈善機構或團
      體之捐贈，或對國防、勞軍之捐贈及對政府之捐獻，係為
      助益於社會及政府機關之行為，具有增進公共利益之內涵
      ，故所得稅法乃特別規定，給予免除租稅之優惠措施。又
      所得稅法有關個人捐贈列報扣除規定之限額，原均以綜合
      所得總額之20% 為限，以保障稅收，防止浮濫，於61年12
      月30日修法時，對政府之捐贈，始修正為不受金額限制，
      惟依所得稅法採實質所得之實質課稅原則，仍應以成本支
      出作為核實認列之準據，因此，納稅義務人以實物捐贈政
      府者，自應以其取得該實物之成本支出核實認列捐贈扣除
      額；如納稅義務人未能提示成本資料者，在所得稅法無明
      文規定下，參諸所得稅法第14條第2 項規定：「前項各類
      所得，如為實物、有價證券或外國貨幣，應以取得時政府
      規定之價格或認可之兌換率折算之；未經政府規定者，以
      當地時價計算。」即應以其當時之市場交易價格（即所謂
      公平市價）作為該捐贈實物之估價基準，方符合租稅公平
      原則及實質課稅原則。
    (二)次按，當事人主張有利於己之事實者，就其事實有舉證之
      責任，民事訴訟法第277 條前段定有明文，依行政訴訟法
      第136 條之規定，上開規定為行政訴訟程序所準用。關於
      負擔處分之要件事實，基於依法行政原則，為原則事實者
      ，如所得稅之有關所得計算基礎之進項收入，包括納稅義
      務人有該項所得暨其金額，依上開規定，固應由稅捐稽徵
      機關負舉證責任；惟限制、減免處分內容，如所得稅之寬
      減及免稅之要件事實，係例外事實，則應由納稅義務人負
      舉證責任。故依前揭說明，原告以其捐贈圖書2238冊予台
      北市立圖書，主張列舉扣除其捐贈額520,060 元，除須證
      明確有捐贈該批書籍予台北市立圖書館之事實外，仍應就
      其取得該批書籍之成本支出或當時之市場交易價格為520,
      060 元負舉證責任，均合先敘明。
    (三)查原告申報列舉扣除其捐贈上開書籍予台北市立圖書館之
      金額520,060 元，依其先後提示該圖書館出具前開94年5
      月24日北市圖採字第09430439502 號函、95年3 月28日北
      市圖採字第09530242402 號函所載：「市民徐真真女士（
      即原告）贈送圖書乙批計32,447( 如附清單) ，…」及「
      台端於93年12月捐贈本館民國50年至80年間出版圖書，計
      2238冊，依據台端所贈圖書之『定價』，合計新台幣520,
      060 元，…」等情（見原處分卷第38、41、42頁），僅足
      證明原告確有捐贈上開圖書予台北市立圖書館，及該批書
      籍之原始定價合計為520,060 元，尚無法證明原告購入該
      批書籍之實際成本支出若干，且依目前書商經營常情，即
      便零售亦多有給予定價9 折不等之優惠，遑論若大批採購
      書籍，其成交價格亦較一般零售價格更為低廉（依台北市
      立圖書館前開書函所附清單所載，原告所捐贈2238冊圖書
      ，其書目僅18種，除其中3 項書目捐贈冊數在30本以下外
      ，其餘各書目捐贈冊數多在40本以上至460 本不等，且同
      一書目捐贈150 本以上者高達8 類之多），洵難採信原告
      係以原始定價購入該批圖書；復參諸原告捐贈之書籍多屬
      50年至80年間之出版品，依一般交易常情，其價格亦與新
      書之價格有間，自難逕依該批書籍之原始定價，認定係屬
      當時市場之交易價格。況且，原告既主張其捐贈上開圖書
      確有其列報之價值，且係全新購入書籍一次捐贈，則以原
      告購入上開圖書數量之多及價格之鉅，縱原告未保留相關
      購入憑證，衡情應不難提供其進貨書店或商號以供被告查
      證；亦必有相關匯付款或銀行提領紀錄等資料可供核對（
      縱然不必金額完全相符，但亦應可以看出金錢之大致流向
      ），惟原告迄今均未能提示任何相關證據資料以供被告查
      核或證明，顯與常情有悖，益難信原告前開主張為真實。
    (四)又查，本件經被告函請臺北市立圖書館分別以95年9 月15
      日北市圖採字第09530824300 號及96年1 月10日北市圖採
      字第09630016700 號函覆說明，原告捐贈之圖書2238冊，
      計520,060 元，其價格係依該批圖書之定價合計，且系爭
      贈書並未經該館列入財產帳，亦無針對該批圖書進行鑑價
      ，故無法提供入帳及鑑價資料等情在卷（見原處分卷第20
      -22 、55頁）。復參諸原告捐贈之上開書籍數量高達2238
      冊，且均為50至80年間出版，依一般經驗法則，原告購入
      系爭圖書之價值及現存價值顯無可能等同於其定價，已如
      前述，原告雖提示其向黎明、弘雅及台灣商務印書館等公
      司查詢之估價單，惟該估價單所載書目與其所捐贈者並非
      全然相同，出版日期均非如原告所捐贈之年代久遠，估價
      單所詢數量亦與其所捐贈數量迥異，衡諸一般書籍之價格
      會因出版年份、購進廠商、數量多寡而有差異，原告既無
      法提示購入憑證、進貨商號等相關資料或給付價款之資金
      流程以供查核；亦未能提示上開書籍取得成本之確實證據
      以為證明，被告乃按行政院主計處核定財物標準分類中什
      項設備分類明細表圖書設備使用年限5 年，計算上開書籍
      殘值( 即當時市場交易價格)86,677 元〔計算式：520,06
      0/(5+1) ＝86,677〕，據以核定原告之捐贈扣除額為86,6
      77元，於法並無不合。
    (六)末按，行政自我拘束原則，係基於憲法之平等原則而來，
      惟憲法之平等係法律上之平等，僅有合法之平等，而無違
      法之平等，因此，行政自我拘束應以原有行政實務合法為
      前提，憲法之平等原則，並非賦予人民有要求行政機關重
      複錯誤之請求權。查本件依原告所提示台北市立圖書館之
      書函，僅能證明原告有捐贈圖書之事實，但無法證明其取
      得該批書籍之實際成本即其列報之捐贈扣除額520,060 元
      ，已如前述，原告所稱訴外人乙○於88年度捐贈書籍予海
      軍總部及89年度捐贈書籍予僑務委員會，皆以受贈者之收
      據證明價值金額，均經被告全額接受准予認列云云，係屬
      被告於個案決定是否合法妥適之問題，核與行政自我拘束
      及平等原則無涉，更無拘束本院之效力，原告執此主張本
      件應為相同之處理，洵非有據，併予敘明。
五、綜上所述，原告之主張，均無足採。原處分於法並無違誤，
    訴願決定予以維持，亦無不合，原告仍執前詞，訴請判決如
    其聲明所示，為無理由，應予駁回。
據上論結，本件原告之訴為無理由，爰依行政訴訟法第233 條第
1 項、第98條第1 項前段，判決如主文。
中　　華　　民　　國　　96　　年　  12　　月　 26  　 日
                            第二庭  法  官　蕭惠芳
上為正本係照原本作成。
本件以訴訟事件所涉及之法律見解具有原則性者為限，始得於本
判決送達後20日內向本院提出上訴狀並表明上訴理由，如已於本
判決宣示後送達前提起上訴者，應於判決送達後20日內補具上訴
理由（均按他造人數附繕本），且經最高行政法院許可後方得上
訴。
中　　華　　民　　國　　96　　年　  12　　月　 26  　 日
 　　　　　　　　　　 　　     　　 書記官　李淑貞
